【裁判字號】    97,重訴,494
【裁判日期】    980729
【裁判案由】    損害賠償
【裁判全文】
臺灣臺中地方法院民事判決             97年度重訴字第494號
原      告  己○○
訴訟代理人  李清輝律師
            簡文玉律師
複代理人    庚○○
被      告  甲○○
                        樓之1.
            丙○○
            詠隆開發有限公司
上  一  人
法定代理人  乙○○
共      同
訴訟代理人  林道啟律師
複代理人    丁○○
上列當事人間損害賠償事件，本院於民國98年7月15日言詞辯論
終結，判決如下：
    主    文
原告之訴及其假執行之聲請均駁回。
訴訟費用由原告負擔。
    事實及理由
一、原告起訴主張略以：
（一）先位之訴部分：
    1.原告於民國（下同）97年2月28日與被告甲○○之代理人
      即被告詠隆開發有限公司（下稱詠隆公司）之負責人即被
      告乙○○簽訂不動產買賣契約書（下稱系爭買賣契約），
      購買被告甲○○所有之門牌號碼為臺中縣大里市○○路82
      號之建物（建號：臺中縣大里市○○段2436號）及其坐落
      基地臺中縣大里市○○段472-21地號之土地（以下合稱系
      爭不動產），約定總價為新臺幣（下同）950萬元。原告
      於97年2月25日已繳清訂金50萬元，並於簽約當日支付第1
      期款650萬元，總計已繳交700萬元。簽訂系爭買賣契約當
      日，原告及被告甲○○、丙○○、乙○○均到場，雙方共
      同委任被告丙○○辦理系爭房地之所有權移轉登記事宜，
      由被告丙○○書寫契約上關於買賣條件之文字，被告乙○○則代表被告詠隆公司作為被告甲○○之代理人簽約，而
      原告所繳交之價金係進入被告詠隆公司之戶頭。惟於原告
      繳交700萬元之價金後，被告等4人即對系爭交易不聞不問
      ，既未依系爭買賣契約書第3條之約定申報土地移轉增值
      稅、契稅並由稅捐機關開出稅單，使原告無從為第2期款
      之交付，亦未依系爭契約書第4條約定，將系爭不動產產
      權移轉登記需要文件齊備提交與原告。而依系爭買賣契約
      第5條，雙方已明確約定被告甲○○應於系爭不動產買賣
      手續登記期日前（即97年2月28日）負責塗銷其上之抵押
      權登記，而原告付清全部價金即可取得一無他項權利負擔
      之不動產，惟被告等4人於簽約後迄今仍未塗銷系爭不動
      產之抵押權登記，致系爭不動產現仍存有最高限額抵押權
      登記。
    2.被告等4人於收款後當日（即97年2月28日）即隱瞞原告逕
      於向地政機關申報之「建築改良物所有權買賣移轉契約書
      」之「他項權利情形」處，書寫上「抵押權由承買人承擔
      」之不實文字，且擅自蓋上原告印章於旁，意圖使原告在
      不知情下承受該抵押權。而在原告發現被告等4人為上開
      偽造文書之行為後，被告等4人即於97年8月25日以原告遲
      未依約給付第2期款為由解除契約，並進而沒收原告所繳
      交之700萬元價金，惟被告等4人既未將任何土地移轉增值
      稅或契稅稅單開出並提示與原告，依約原告自不負有繳交
      第2期款之義務。又原告於繳款後始知被告丙○○為被告
      甲○○之配偶，且其並無代書資格，對外卻以「丙○○土
      地代書事務所」名義招攬土地登記業務，並在其對外名片
      上打印「吳土地代書事務所」（東海大學地政事務第27期
      ）之字樣，使原告誤信其為合法之代書，而委託其辦理房
      屋所有權移轉登記事宜。
    3.由被告等4人之上開行為觀之，被告甲○○、乙○○及丙○○自始即串通欲詐騙原告之財產，而各自分工扮演契約
      當事人、辦理系爭買賣契約相關事宜之代理人、辦理不動
      產所有權移轉之土地代書之角色，行使詐術使原告陷於錯
      誤而簽約，並為高達700萬元價款之交付，待收受原告所
      繳交之價金後，再藉故解除系爭買賣契約並進而沒收該價
      金，使原告受有重大財產損害，參照臺灣高等法院91年度
      上更(一)字第417號判決見解，被告等4人所為自為履約詐欺
      。另原告除上開價金之損失外，尚受有其他損失300萬元
      ，總計原告受有高達1000萬元之財產損失。被告等4人之
      上開共同詐欺行為，已不法侵害原告之財產權而已構成侵
      權行為，依民法第184條、第185條、第28條之規定，自應
      連帶對原告負侵權行為損害賠償責任。
（二）備位之訴部分：
      倘鈞院認被告等4人對於原告之共同侵權行為不成立，而
      無需對原告負侵權行為損害賠償責任，則因被告甲○○不
      履行系爭買賣契約義務，原告當得對被告甲○○主張契約
      責任，請求其返還價金及違約金共計1000萬元。被告既未
      依系爭買賣契約書第3條之約定申報土地移轉增值稅、契
      稅、並由稅捐機關開出稅單，復未依系爭買賣契約書第4
      條約定，將系爭不動產買賣產權移轉登記需要文件齊備提
      交與原告，亦未依系爭買賣契約書第5條約定，於系爭不
      動產手續登記期日前辦理塗銷抵押權登記，而經原告屢次
      催促，仍拒不履行，原告乃於97年4月9日依系爭買賣契約
      第11條規定，以大里郵局第215號存證信函對被告甲○○
      、乙○○等人為解除系爭買賣契約之意思表示，茲再以本
      訴狀之送達為解除系爭買賣契約之意思表示。則解除契約
      後，原告自得依民法第259條之規定，請求被告返還700萬
      元價金與原告；並得依系爭買賣契約第11條規定，請求被
      告加倍返還其所受領之訂金及價金以作為違約賠償金，茲
      就此違約金部分，先請求300萬元之賠償。
（三）綜上，爰依法提起本件訴訟。並先位聲明：被告甲○○、
      丙○○、乙○○及詠隆公司應連帶給付原告1000萬元及自
      起訴狀繕本送達之翌日起至清償日止，按年息5%計算之利
      息。並陳明願供擔保，請准宣告假執行。備位聲明：被告
      甲○○應給付原告1000萬元及自起訴狀繕本送達之翌日起
      至清償日止，按年息5%計算之利息。並陳明願供擔保，請
      准宣告假執行。
（四）對被告答辯另補充略以：
    1.系爭契約書末尾之出賣人代理人處，除了被告乙○○之簽
      名蓋章外，其上還特地加蓋被告詠隆公司之印章兩枚，且
      原告所繳交之價金亦係進入被告詠隆公司之戶頭，再參照
      97年2月25日原告父親戊○○前來看屋，亦係與被告詠隆
      公司簽訂預購房屋訂單，其訂購房屋名稱為「詠隆臻讚No
      2」，故被告詠隆公司就系爭契約之訂定事宜為被告甲○○之代理人。被告辯稱被告乙○○為被告甲○○之代理人
      ，被告詠隆公司與系爭買賣無關云云，顯無可採。
    2.被告辯稱其於向地政機關申報之「建築改良物所有權買賣
      移轉契約書」之「他項權利情形」處，書寫上「抵押權由
      承買人承擔」之不實文字，且擅自蓋上原告印章於旁，係
      因地政機關要求申請書上需載明他項權利之情形而為記載
      云云，實屬無稽。按買賣當事人間不論訂定者係私契或公
      契，皆為有效之契約，故公契上之條款仍會發生契約上效
      力，非謂有私契後即可於公契上任意記載而不需負擔任何
      責任。且依誠信原則，公契應依據在前訂立之私契內容如
      實填載，始符合買賣當事人之真意。故該建築改良物所有
      權買賣移轉契約書（即公契）應由當事人根據私契內容填
      寫申報與地政機關，豈可能由不知當事人私契內容之地政
      機關，不分當事人買賣條件而一律要求填寫「抵押權由承
      買人承擔」之文字。況被告丙○○雖無土地代書證照，然
      其實際執行土地代書業務多年，對於土地買賣實務工作應
      相當熟悉，豈會因地政機關要求而為上開不實之記載，顯
      見被告等人確有詐害原告之行為與故意。
    3.被告又稱原告繳交之700萬元價金係寄放在被告詠隆公司
      ，清償抵押債務以塗銷抵押權，實際上被告並未收受任何
      價金，被告丙○○才會發生記載「抵押權由承買人承擔」
      之錯誤云云，實屬荒謬。蓋原告業已支付700萬元價金與
      被告，被告豈可謂其並未收到任何價金，且系爭買賣契約
      第4條、第5條已約定被告須於系爭不動產手續登記期日前
      負責塗銷抵押權，則無論依契約或依交易常情，皆無賣方
      等待買方繳清全部價金後始塗銷抵押權之理。縱如被告所
      述該筆價金係為清償抵押債務以塗銷抵押權之用，亦與記
      載「抵押權由承買人承擔」之事毫不相關，何以直接以價
      金清償抵押債務會導致記載「抵押權由承買人承擔」之情
      事？而被告前辯稱之所以記載「抵押權由承買人承擔」係
      因應地政機關之要求而為之，後又改稱係因原告支付之價
      金直接清償抵押債務所致，其陳述不但毫無邏輯，前後亦
      不一致，殊無可採。
    4.被告丙○○未經原告同意及授權，擅於建築改良物所有權
      買賣移轉契約、土地所有權買賣移轉契約書上為前揭不實
      記載，而與雙方私契第5條之約定有所牴觸，自難謂對原
      告無造成任何損害。且被告丙○○明知該買賣移轉契約書
      上之前揭記載不實，仍向稅捐、地政機關提出辦理申報稅
      金、變更登記，自有使公務員將前揭不實文字登載於公文
      書，致生損害於公文書記載之正確性與原告。又被告如有
      履約之意，為何在辦理報稅與變更登記之重要文件即公契
      上記載前揭之不實文字，令稅務、地政機關誤認抵押權蓋
      由原告承受？綜上，被告隱瞞真實身分，又擅自偽造公契
      ，顯見被告並無履約之真意且確有詐害原告行為與故意。
    5.原告是否負有繳納第2期價款之義務，應視給付第2期價款
      之條件是否已成就而定。依系爭契約第3條、第9條約定，
      並參酌97年2月25日原告父親戊○○前來看屋，與被告詠
      隆公司簽訂之預購房屋訂單，其上清楚載明「NO1訂金50
      萬、NO2簽約（用印）650萬、NO3完稅245萬、NO4交屋5萬
      元」，原告應於完稅過後始負有繳納第2期款之義務。而
      縱以「稅單開出後」來認定須否繳納第2期價款，依誠信
      原則，被告亦應負有提示稅單與原告之契約附隨義務。惟
      被告不僅從未告知原告稅單已開出之事實，亦從未提示過
      任何稅單與原告，其僅於97年3月25日以臺中中清路郵局
      存證信函第87號及同年4月3日以臺中中清路存證信函第97
      號一再通知原告繳交第2期款，而均未於上開信函提及土
      地移轉增值稅或契稅稅單開出或繳納之事或隨函檢附任何
      稅單，而被告於97年8月25日以臺中民權路郵局存證信函
      第2902號向原告表示解除契約，仍未檢附任何稅單。故自
      簽約後，被告從未提示任何稅單與原告，亦未完稅，原告
      自不負有繳納第2期價款之義務而得拒絕給付。而被告今
      始提出土地增值稅、契稅繳款書，並稱上開稅單早已核發
      ，並即通知原告繳交第2期款，遭原告以系爭房屋有違章
      瑕疵而拒絕付款云云，自無可採。且若如被告所言其確有
      依約申報上開稅單，則該契稅繳款書上為何註明「全補」
      ？因此，該稅單應為事後補發，而被告是否依約辦理申報
      ，顯有疑義。
    6.依大里市公所之回函資料說明二「本案由甲○○於97年2
      月29日向本所辦理申報契稅，資料無異。依其契稅申報書
      資料納稅義務人己○○委託王員代辦契稅申報、領取契稅
      繳款書等事宜。查本案迄今尚未完納契稅亦未申請撤銷契
      稅，本所已於98年1月20日函送台中縣地方稅務局執行欠
      稅。」，查原告係委託被告丙○○代辦繳交稅款，並未委
      託被告甲○○代辦契稅申報、領取契稅繳款書等事宜。且
      依系爭契約第9條約定，被告應為契稅、土地增值稅之完
      納，其至今仍未完納契稅，已屬違約，而因辦理撤銷契稅
      申報時需買賣雙方共同辦理，以致於系爭買賣契約雖已解
      除，原告卻仍須繳交契稅，且被臺中縣地方稅務局執行欠
      稅，造成原告之損害。另臺中縣地方稅務局大屯分局回函
      亦指出，被告甲○○雖於97年3月6日領取土地增值稅繳款
      書，惟因被告逾期未繳納土地增值稅，已遭該分局逕行註
      銷在案，是被告未完納土地增值稅，亦屬違約。依上開回
      函內容，被告雖有領得契稅及土地增值稅之繳款書，惟被
      告卻遲未繳納，且從未提示上開繳款書與原告。
    7.依系爭契約第4條、第5條之約定、民法第98條之規定及最
      高法院86年台上字第2756號判決，兩造於立約當時已約定
      需以買清的方式進行買賣交易（即指房屋於未有任何他項
      權利或負擔之情況下進行交易），並約定於97年2月28 日
      前需排除一切負擔或權利，而觀雙方立約時之約定及內容
      ，兩造意思表示之真意應為被告需於簽立買賣契約前即將
      抵押權塗銷。且依一般銀行流程，債務人欲清償債務，需
      向債權銀行確認債務總額後付款，債權銀行確認後簽呈總
      行批准後，發給清償證明、塗銷抵押權同意書等文件給債
      務人，由債務人持以向地政機關申請塗銷抵押權登記，時
      間至少3至5日，而被告抗辯將於原告給付第2期款後，一
      併向地政機關申請辦理塗銷抵押權與過戶登記云云，實有
      悖於上開流程，且與系爭買賣契約之約定有違，亦與一般
      房地買賣多係先塗銷抵押權登記後，再辦理過戶登記，以
      保障買受人權益之交易慣例不符，是被告所言實為卸責推
      脫之語，不足採信。
    8.被告甲○○稱其委由被告丙○○辦理移轉登記手續是因被
      告丙○○任職代書事務所，由其辦理可省卻代書費云云，
      實屬不實。若可省卻代書費，又何需於系爭買賣契約第9
      條約定代書費用由賣方負擔？實係簽約時，被告乙○○及
      甲○○二人隱瞞被告丙○○無代書資格，而以被告丙○○
      係代書之身分介紹與原告認識，進而推薦由其辦理系爭買
      賣手續，致原告誤信其為代書而委託其辦理系爭不動產所
      有權移轉登記手續，簽立系爭買賣契約，並於第9條第1項
      明定代書費用由賣方負擔。
    9.原告業已支付系爭買賣價金950萬中之700萬元，可謂已支
      付多數價金，豈可能冒著價金被沒收之危險而輕易違約？
      是被告甲○○以原告遲未給付第2期款為由解除契約，自
      非適法，不生解除契約之效力，其依系爭買賣契約第10條
      規定沒收原告所交之訂金及價金，實無理由。縱鈞院認被
      告得對原告主張解除契約，惟系爭買賣契約第10條關於違
      約金之約定，並未明定為懲罰性賠償金，依法應視為因不
      履行契約而生損害之賠償總額預定性質之違約金，故如債
      權人無損害即不得請求。而系爭不動產自始即為被告占有
      使用，從未交付原告，故被告實際上並未受有任何損害，
      且原告前交付之700萬元均為被告所使用而受有利益，被
      告自不得請求違約金。從而，被告沒收原告前交付之700
      萬元充為違約金，顯屬過高，為此請求鈞院酌減違約金至
      零，被告應將該700萬元返還與原告。
二、被告答辯略以：
（一）被告丙○○於系爭契約簽訂後，即依約於97年2月29日向
      臺中縣大里市公所申報契稅，並向臺中縣地方稅務局大屯
      分局申報土地增值稅並簽訂公契等準備辦理所有權移轉登
      記之手續，故原告謂於其支付第1期款後，被告等即不聞
      不問，亦未向地方稅務局申報系爭買賣由稅捐機關開出稅
      單云云，顯與事實不符。又被告於97年3月6日核發土地增
      值稅繳款書及契稅繳款書後，即通知原告支付第2期款，
      惟原告竟於97年3月10日以臺中大智郵局存證信函第64號
      以系爭房屋有違章之瑕疵為由拒絕付款，被告甲○○於接
      獲上開存證信函後即委由被告乙○○與原告磋商，表明當
      初原告偕其父看屋時即向其說明騎樓增建之事實，並於系
      爭買賣契約書第14條明訂「買賣標的物依現狀點交」，原
      告拒不支付第2期款於法無據等。惟原告仍拒不支付，被
      告甲○○遂先後以97年3月25日臺中中清路郵局87號、97
      年4月3日臺中中清路郵局97號存證信函催告原告支付第2
      期款，惟原告不僅拒不支付，更於97年4月9日以大里郵局
      第215號存證信函向原告表示解除契約，再以被告甲○○
      詐欺隱匿騎樓增建之事實令其陷於錯誤購買系爭房地為由
      提出告訴。綜上，被告甲○○依法定期催告原告支付第2
      期款等行為均為正當權利之行使而無侵權行為之情事。再
      參諸原告係以系爭房屋騎樓有違章之情事而拒不支付第2
      期款，而非稅單尚未核發之事實，足證被告甲○○確有將
      稅單以核發之事實告知原告無訛。
（二）系爭買賣契約書第3條約定「第2期款：於移轉增值稅、契
      稅單開出2天內支付245萬元（大約97年3月10日）同時辦
      理過戶登記、送件。」，其附註謂「辦理過戶登記時乙方
      （即被告）需產權清楚，如有銀行貸款需負責塗銷清楚交
      給甲方（即原告）。」，依上揭約定，原告既未支付第2
      期款，被告甲○○即無移轉系爭房地所有權與原告之義務
      。且被告甲○○係保證於所有權移轉登記給原告時將系爭
      不動產之抵押權塗銷，惟因原告拒絕支付第2期款，並以
      97年4月9日大里郵局存證信函第215號向被告甲○○表示
      解除契約，故被告甲○○未將系爭房地所有權移轉登記與
      原告，亦未塗銷系爭房地上之抵押權，而此種狀況係因原
      告拒不履行支付第2期款所致，不能歸咎被告甲○○。綜
      上，系爭買賣契約係先有原告拒不依約履行支付第2期款
      之債務不履行之情形，被告甲○○才拒絕移轉系爭房地所
      有權與原告，故被告甲○○並無任何債務不履行之情形，
      原告並無解除系爭買賣契約之權利，從而其所為解除契約
      之意思表示不生效力，原告請求被告返還700萬元價金及
      支付300萬元違約金，均無理由。再依系爭買賣契約第10
      條約定「甲方（即原告）如不履行本契約交付殘餘價金時
      ，或因可歸責於甲方之事由致不能如期交付殘餘價金時，
      聽由乙方解除契約，所交訂金及價金，悉被乙方沒收作為
      違約金，甲方不得異議。」，茲原告無正當理由拒絕支付
      被告甲○○第2期款，嗣經被告甲○○有權解除系爭買賣
      契約並依上揭約定沒收700萬元，殆無疑義。
（三）被告詠隆公司係受被告甲○○之委任代為銷售系爭房地，
      97年2月25日原告之父戊○○前來看屋，與被告詠隆公司
      銷售人員議訂購買系爭不動產條件並簽訂預購房屋訂單，
      載明「訂金50萬、簽約（用印）650萬、完稅245萬、交屋
      5萬，以現況點交」，並詳細向戊○○說明系爭房屋有二
      次施工的情形等應告知之事項。故原告空口指述被告詠隆
      公司與甲○○詐騙其財產云云，自不值採。
（四）被告丙○○係甲○○之夫，任職代書事務所，由其辦理本
      件不動產所有權移轉事宜可節省代書費用，故系爭買賣契
      約書未有代書費之約定。而被告丙○○於97年2月28日向
      地政機關申報之「建築物所有權買賣契約書」上記載「抵
      押權由承買人承擔」係因應地政機關要求申請書上需載明
      他項權利之情形所為記載。查系爭買賣契約書既詳為記載
      被告甲○○負有於移轉所有權登記時塗銷系爭房地上之抵
      押權之義務，則根本不會發生抵押權由原告承擔之情形，
      故原告主張被告丙○○之上揭行為為詐術，自屬無據。
（五）按不動產買賣契約之出賣人負有將買賣標的所有權移轉與
      買受人及將買賣標的點交買受人之義務，而出賣人應如何
      履行其上開主給付義務則應依雙方簽訂之不動產買賣契約
      書之內容為據。而因物權採登記主義，故買賣雙方為辦理
      買賣標的所有權移轉登記依規定均另再簽訂俗稱為公契之
      「建築改良物所有權買賣移轉契約書」及「土地所有權買
      賣移轉契約書」，俾與稱為私契之不動產買賣契約書為區
      別。依交易習慣，買賣雙方之權利義務均依私契，依系爭
      買賣契約書第5條，既已約明被告被告應負權利瑕疵擔保
      責任，即塗銷抵押權之義務歸屬於被告，當然不會發生因
      公契上記載「抵押權由承買人承擔」之文字，致免除被告
      就系爭買賣標的所有權之權利瑕疵擔保責任。從而原告並
      無因公契上之上揭記載致生損害之情形而應不構成侵權行
      為。倘認為上揭行為構成侵權行為，則因原告支付之買賣
      價金均寄放於被告詠隆公司，以清償抵押債務、塗銷抵押
      權，被告丙○○才會發生記載「抵押權由承買人承擔」之
      錯誤，實際上被告並未收受任何價金，故若認為被告丙○○應對此錯誤對原告負侵權行為損害賠償責任，亦僅其個
      人應負責，而與其他被告無涉。
（六）損害賠償之範圍為被害人所受損害及所失利益，倘有如原
      告主張之締約詐欺或履約詐欺之侵權行為之事實，則被告
      甲○○向原告收受價金700萬元，故其所受損害僅為700萬
      元暨其利息而無其他損害，其主張另有300萬元損害並無
      依據等語。並聲明：求為判決駁回原告之訴，如受不利判
      決，願供擔保請准免假執行。
三、兩造經本院整理不爭執事項並簡化爭點，結果如下：
（一）兩造不爭執之事項：
    1.原告與被告甲○○於97年2月28日就被告甲○○所有系爭
      不動產訂定系爭契約，約定買賣總價金為950萬元。原告
      已分別於97年2月25日繳交訂金50萬元，並於同年月28日
      支付第1期款650萬元。
    2.原告與被告甲○○就系爭不動產之所有權移轉登記事宜共
      同委任被告丙○○辦理之。
    3.兩造各自提出之書證形式上均為真正。
（二）兩造爭執事項（本院依兩造嗣後確認之本件訴訟標的範圍
      略作刪減調整）：
    1.97年2月28日向地政機關申報之「建築改良物所有權買賣
      移轉契約書」之「他項權利情形」處，經記載「抵押權由
      承買人承擔」之文字，並加蓋原告印文於其旁等情，被告
      等人是否構成侵權行為？如構成侵權行為，係何人為之？
    2.被告等人於本件契約訂定暨後續履約過程中之諸行為是否
      該當共同侵權行為之情事？
    3.被告是否未依約將土地移轉增值稅或契稅稅單開出而提示
      予原告？
    4.原告拒絕給付系爭契約約定之第2期價款245萬元，是否依
      法有據？
    5.原告主張除已交付之價金700萬元外，另損失300萬元，是
      否有據？
    6.原告備位主張依系爭契約第11條約定解除系爭契約，並請
      求返還價金及300萬元之違約金，是否於法有據？
四、法院之判斷：
（一）先位之訴部分：
    1.按損害賠償之債，以有損害之發生及責任原因事實，並二
      者之間有相當因果關係為成立要件。故原告所主張損害賠
      償之債，如不合於此項成立要件者，即難謂有損害賠償請
      求權存在（最高法院48年度台上字第481號判例意旨參照
      ）。次按當事人主張有利於己之事實者，就其事實有舉證
      之責任，民事訴訟法第277條前段亦有明文規定。經查，
      本件原告主張被告等4人應負損害賠償責任之責任原因事
      實，在於被告等4人於訂約及履約之際有詐騙原告之情事
      ，故原告主張其損害賠償請求權存在者，應先就有責原因
      之事實存在、有損害之發生及二者間有相當因果關係存在
      等成立要件先負其舉證之責任，如未能舉證上開要件成立
      ，即不得謂其請求權存在。本件原告主張之前述被告等4
      人涉有共同侵權等事實，固據其提出建物及土地登記謄本
      、系爭買賣契約書、訂金及第一期款交付證明、建築改良
      物所有權買移轉契約書、被告丙○○名片、存證信函、律
      師函等為證，然為被告所否認。經查：
    1.原告主張被告丙○○於97年2月28日向地政機關申報所用
      之「建築改良物所有權買賣移轉契約書」之「他項權利情
      形」處，經記載「抵押權由承買人承擔」之文字，並加蓋
      原告印文於其旁等情，有上揭「建築改良物所有權買賣移
      轉契約書」附卷可憑，且為被告所不爭執，自堪信為真實
      。而查，上開文字記載之原因，乃系爭不動產確設定有抵
      押權，而於辦理所有權移轉登記之際，因該「建築改良物
      所有權買賣移轉契約書」格式上亦確需載明他項權利之情
      形，故於該契約書面上顯有記載，抵押權於辦理所有權移
      轉登記時，買賣契約雙方當事人就抵押權權利處理方式之
      約定情形之必要。而查，原告與被告甲○○間訂定之系爭
      買賣契約固已約明，被告甲○○負有於移轉所有權登記時
      塗銷系爭房地上之抵押權之義務，然截至兩造起爭執之時
      ，兩造履約情形僅進行至送請稅捐機關核定買賣不動產必
      須繳納稅款之部分，即系爭買賣契約第3條約定之第二期
      款繳納之前階段，原告如依約繳納第二期款245萬元，被
      告甲○○即負有同時辦理過戶登記送件之契約履行責任。
      此時依系爭買賣契約第5條約定，被告甲○○自應負責塗
      銷抵押權，則根本不會發生抵押權由原告承擔之情形。惟
      如前述，兩造履約階段尚未進行至辦理系爭不動產所有權
      移轉登記階段，則本件即認丙○○於「建築改良物所有權
      買賣移轉契約書」之「他項權利情形」處，記載「抵押權
      由承買人承擔」之文字，亦僅係其為保障契約一方即被告
      甲○○之偏坦行為，實難認即此為原告所主張之被告等4
      人所為之詐術行為。
    2.系爭買賣契約第3條約定「第2期款：於移轉增值稅、契稅
      單開出2天內支付245萬元同時辦理過戶登記、送件。」，
      其附註謂「辦理過戶登記時乙方（即被告甲○○）需產權
      清楚，如有銀行貸款需負責塗銷清楚交給甲方（即原告）
      。」本件依上揭約定意旨，原告如未支付第2期款，被告
      甲○○即無先履行移轉系爭房地所有權與原告之義務。且
      依上開契約文字所示，被告甲○○係應於系爭不動產所有
      權移轉登記給原告時將系爭不動產所設定之抵押權塗銷完
      畢，惟嗣因原告拒絕支付第二期款，並於97年4月9日以大
      里郵局第215號存證信函向被告甲○○表示因系爭不動產
      有違章增建情事其因而受有損害，而主張解除契約（參本
      院卷第71頁），致其後兩造於履約過程中屢生齟齬，則被
      告甲○○其後未將「建築改良物所有權買賣移轉契約書」
      之「他項權利情形」處所記載「抵押權由承買人承擔」之
      文字，加以塗銷，並交付原告相關辦理不動產所有權移轉
      登記所需之文件等以利辦理系爭不動產所有權移轉登記事
      宜，亦難謂有何不當可言，自難遽此即推認被告等4人所
      為屬詐騙行為。
    3.查被告甲○○其後以原告未繳交第二期款為由，解除系爭
      買賣契約，並沒收原告已繳納之定金及價金等行為，乃屬
      被告甲○○依系爭買賣契約約定內容而為權利之主張及行
      使，其權利主張、行使是否適法有據，兩造雖亦有所爭執
      ，然亦不能據此即認定被告等4人自始即無意履約，而設
      計系爭不動產買賣交易以詐騙原告之財產，原告此部分之
      主張，顯屬無據。
    4.至原告主張有關被告丙○○是否具有地政士資格，可否執
      行地政士業務乙節，此乃地政士法相關禁止規範之適用問
      題，核亦難僅以被告丙○○未合法取得地政士資格不得執
      行地政士業務，即謂其有詐害原告以騙取其交付不動產買
      賣價金之侵權行為。
    5.綜上，本院審酌上開證據資料結果，實難認被告等4人有
      何該當侵權行為之情形；此外，本件原告亦未再舉證證明
      被告等人於本件契約訂定暨後續履約過程中之諸行為，確
      有該當共同侵權行為之情事存在，原告遽而主張被告等4
      人應依侵權行為損害賠償之規定賠償其損害，即屬無據。
（二）備位之訴部分：
    1.原告主張其與被告甲○○於97年2月28日就被告甲○○所
      有系爭不動產訂定系爭買賣契約，約定買賣總價金為950
      萬元，其已分別於97年2月25日繳交訂金50萬元，並於同
      年月28日支付第一期款650萬元等事實，業據提出系爭買
      賣契約書、訂金及第一期款交付證明等為證，且為被告甲○○所不爭執，自堪信為真實。
    2.原告主張被告甲○○未依系爭買賣契約約定履行申報土地
      移轉增值稅、契稅、並由稅捐機關開出稅單，復未依系爭
      買賣契約書第4條約定，將系爭不動產買賣產權移轉登記
      需要文件齊備提交與原告，亦未依系爭買賣契約書第5條
      約定，於系爭不動產手續登記期日前辦理塗銷抵押權登記
      ，而經原告屢次催促，仍拒不履行，爰依系爭買賣契約第
      11條規定為解除系爭買賣契約之意思表示，並請求被告甲○○返還買賣價金及給付違約金等。據此，本件即應審酌
      原告主張解除系爭買賣契約是否合法。經查：
      (1)被告並無未依系爭買賣契約約定履行申報土地移轉增值
        稅、契稅、並向稅捐機關申請開立稅單之情事。
        本件被告甲○○確已於兩造系爭買賣契約簽訂日97年2
        月28日之翌日即97年2月29日依約向稅捐機關申請開立
        不動產買賣之相關稅務繳款書，並已據各主管機關開立
        繳款書在案，此有被告提出之土地增值稅繳款書、契稅
        繳款書影本附卷可憑（參本院卷第65、66頁），且有臺
        中縣大里市公所98年2月9日里市財字第0980002960號函
        、臺中縣地方稅務局大屯分局98年2月6日中縣稅屯分土
        字第0986001719號函在卷足稽（參本院卷第94至107 頁
        ）。
      (2)依系爭買賣契約第3條條文約定內容，原告應於稅單開
        出2天內繳第二期款，並非被告提示稅單與原告後始須
        繳款。
        查原告係於97年3月10日以存證信函催告被告詠隆公司
        有關系爭房屋增建有瑕疵之情事，要求協商減價或解約
        。被告甲○○係於97年3月25日以存證信函催告原告繳
        納二期款（參本院卷67、68頁）。而系爭買賣之契稅、
        土地增值稅於被告甲○○97年3月25日寄送催告繳款通
        知前即已開立，此由契稅繳納期間為97年3月13日至97
        年4月11日，土地增值稅繳納期間為97年3月15日至97
        年4月13日之記載即明（參本院卷第65、66頁）。是被
        告甲○○上揭催告繳款之通知，雖未告知稅單已開出致
        兩造生有齟齬，惟此乃兩造系爭買賣契約內容就履行細
        節未詳為約定，且原告先行就系爭房屋之增建部分表示
        不同意見所致，原告如對契約約定之稅單已否開出有所
        質疑，自可於收受催告後向被告甲○○或向辦理之地政
        士查詢，然原告並未為此查證作為，則被告甲○○催告
        原告繳款，自難認於契約約定有所違悖。
      (3)查系爭建築改良物所有權買賣移轉契約書（參本院卷第
        22頁）即通稱之公契，而該契約書之訂定，依一般不動
        產買賣常情，乃不動產買賣當事人履約過程中，送請地
        政機關辦理不動產所有權移轉登記之用。而原告與被告
        甲○○簽訂之系爭建築改良物所有權買賣移轉契約書之
        申請進度僅至向契約及土地增值稅主管機關申請核發稅
        賦繳款書，而尚未向地政機關申請不動產所有權移轉登
        記；本件如原告依約於稅單開出後繳納第二期款245萬
        元，則依系爭買賣契約第3條約定，被告甲○○即負有
        同時辦理過戶登記送件之契約義務，則於送請地政機關
        辦理所有權移轉登記，並於地政機關辦畢登記之際，被
        告甲○○如未同時辦畢抵押權塗銷登記完畢，其始有違
        反系爭買賣契約書第5條約定義務之情形，然本件係因
        原告於繳納第二期款前即以系爭不動產有增建瑕疵為由
        拒絕給付期款，致尚未申請所有權移轉登記，亦未塗銷
        抵押權，則本件實難認被告甲○○有未依系爭買賣契約
        書第5條約定，於系爭不動產手續登記期日前辦理塗銷
        抵押權登記之違約情事。
      (4)查本件原告未依約繳納二期款，致系爭買賣契約後續履
        行未能依約續行，則嗣後被告甲○○未依系爭買賣契約
        書第4條約定，將系爭不動產買賣產權移轉登記需要文
        件齊備提交與原告，顯無可歸責之事由，自難認有違系
        爭買賣契約之約定。
      (5)綜上，本件被告甲○○履行契約過程中，並無任何違約
        之情事發生，則原告以被告甲○○有違契約約定，而主
        張解除系爭買賣契約，於法顯有未合。兩造間系爭買賣
        契約既未因被告甲○○違約而經合法解除，則原告請求
        被告甲○○應返還已給付之買賣價金700萬元，並給付
        違約金300萬元，即無理由，而不應准許。
（三）綜上所述，原告未能舉證證明被告甲○○、丙○○、詠隆
      公司、乙○○有侵權行為之事實，亦未證明被告甲○○有
      違約之事實。是原告先位之訴基於侵權行為損害賠償之法
      律關係、備位之訴基於其與被告甲○○間之買賣契約之法
      律關係，請求被告給付如其先備、位聲明所示之金額及法
      定遲延利息，均非有據，不予准許。又原告之訴既經駁回
      ，則其假執行之聲請，失所附麗，應併予駁回。至原告主
      張被告甲○○沒收前所交付之700萬元充作違約金，顯屬
      過高乙節（參本院卷第85頁），因兩造均已明確表示此部
      分非屬本件訴訟標的（參本院卷第234頁），核非本件審
      理範圍，本院就被告甲○○主張解除系爭買賣契約是否合
      法，其因而沒收之違約金是否過高等部分，均不予審酌認
      定，併此敘明。
五、本件判決之基礎已臻明確，兩造其餘之攻擊防禦方法及舉證
    ，核與判決無影響，毋庸一一論列，併此敘明。
據上論結，本件原告之訴，為無理由，依民事訴訟法第78條，判
決如主文。
中    華    民    國    98    年    7     月    29    日
                  民事第四庭    法  官  王鏗普
正本係照原本作成。
如對本判決上訴，須於判決送達後20日內向本院提出上訴狀。
中    華    民    國    98    年    7     月    29    日
                                書記官


司法院資訊處製作；財團法人民間司法改革基金會備份。
